臺灣高等法院臺中分院民事判決　　　九十一年度上更(一)字第五號
　　上　訴　人　乙○○
　　法定代理人　甲○○
右當事人間請求損害賠償事件，上訴人對於中華民國八十八年十月十四日臺灣臺中地
方法院八十八年度訴字第二一一九號第一審判決提起上訴，並經最高法院第一次發回
更審，本院判決如左：
　　　主　　　文
上訴及假執行之聲請均駁回。
第二審及發回前第三審訴訟費用由上訴人負擔。
　　　事實及理由
一、本件上訴人起訴主張：被上訴人與訴外人英商ＧＩＩＣ（Global  Investment
    Information  Corporation），ＷＡＭＣ（ Wealth  Assets  Management Cor,
    Poration）二家公司相勾結，以所謂之「避險型投資管理組合」（簡稱ＦＭＰ）
    ，向伊聲稱該投資組合將募集之資金投入全球之外匯市場，由資深之外匯經理人
    負責操作，ＧＩＩＣ集團及ＷＡＭＣ管理機構對此投資組合深具信心，願於管理
    組合中承擔市場風險，讓投資人在本金不虧損之狀況下積極追求高報酬，因此客
    戶之資金在本投資組合下，完全沒有風險等語，誘騙伊參加投資。伊遂於民國（
    下同）八十八年一月二十一日由銀行匯交ＧＩＩＣ美金八萬元，折合新台幣（下
    同）二百五十八萬一千二百元。詎同年三月十一日ＧＩＩＣ即捲款潛逃。被上訴
    人因上述詐欺行為致伊受損害，且違反消費者保護法第二十二條規定，可推定為
    有過失，依民法第一百八十四條規定，對伊應負損害賠償責任。退而言之，縱令
    被上訴人無詐欺之故意，然其主動招攬、引介伊投資，伊並委由被上訴人為本件
    投資顧問，由被上訴人為伊綜理一切投資事宜，兩造間有委任契約存在，被上訴
    人對伊投資之款項，負有善良管理人之注意義務；且消費者保護法第二十二條規
    定企業經營者應確保廣告內容之真實，對消費者所負義務不得低於廣告內容，同
    法第二十三條規定媒體對不實之廣告，應與企業經營者對因信賴其廣告之消費者
    ，負損害賠償之連帶責任。被上訴人未盡其應盡之義務，所提誘使伊投資之「投
    資理財建議書」記載不實，亦應負賠償之責。爰訴請被上訴人給付二百五十八萬
    一千二百元及自起訴狀繕本送達翌日起至清償日止，按法定利率計算之遲延利息
    。
二、被上訴人則以：伊從事國內外投資之引介及提供諮詢服務之營業，自八十六年起
    在新加坡ＧＩＩＣ之推薦下，開始從事ＧＩＩＣ所提供ＦＭＰ商品之引介，初期
    投資客戶均能依時取回所投資之金額，並有所獲利，伊亦參與投資，八十八年三
    月十一日伊發現ＧＩＩＣ有異常之情況，隨即派員前往新加坡查訪，確定ＧＩＩ
    Ｃ已惡性倒閉，主即向新加坡商業犯罪調查科報案，更與被害人組成ＦＭＰ權利
    追償委員會，伊亦同為被害人，且上訴人復未具體舉證被上訴人有何詐害行為。
    被上訴人所製作之「投資理財建議書」，亦非消費者保護法所規範之「廣告」，
    其內容亦無不實，上訴人之損害復與被上訴人之引介行為欠缺相當因果關係，伊
    自無庸負侵權行為損害賠償責任。另伊僅係單純引介商品，並未經手任何匯款或
　　獲益，投資組合管理合夥合約書係由上訴人與ＧＩＩＣ、ＷＡＭＣ簽訂，伊未參
　　與，亦未允為上訴人完成或處理一定事務，兩造間並無委任契約存在，伊自不負
　　債務不履行之損害賠償責任。又伊所提起「投資理財建議書」所謂「無虧損風險
　　」係指在投資交易過程中應無交易虧損風險，若因公司人員或銀行職員等，乘職
　　務之便監守自盜捲款潛逃，乃屬人謀不贓所生之「道德風險」，此與「無虧損風
　　險」之概念顯然有別等語，資為抗辯。
三、本件經原審為上訴人全部敗訴判決，上訴人提起上訴聲明：（一）原判決廢棄。
    （二）被上訴人應給付上訴人二百五十八萬一千二百元及自起訴狀繕本送達翌日
    起至清償日止，按年息百分之五計算之利息。（三＿願供擔保，請宣告假執行。
    被上訴人則聲明：（一）上訴駁回。（二）如受不利判決，願供擔保免為假執行
    。
四、本件上訴人主張被上訴人以所謂避險型投資管理組合，向伊稱：該投資組合將所
　　募集之資金投入全球之外匯市場，由資深外匯經理人負責操作，由於英國ＧＩＩ
    Ｃ集團及ＷＡＭＣ管理機構對此組合深具信心，願在本管理組合中承擔市場風險
　　，而讓投資人在本金不虧損之狀況下積極的追求高報酬，客戶之資金在本投資組
　　合下，完全沒有風險等語。伊遂投資美金八萬元，折合二百五十八萬一千二百元
　　匯由銀行交ＧＩＩＣ，詎上訴人甫於八十八年一月二十一日將款項匯交後，同年
　　三月十一日ＧＩＩＣ即宣告捲款潛逃等事實，業據上訴人提出投資理財建議書、
　　投資組合管理合夥合約書、遠東國際商業銀行匯款單為證，並為被上訴人所不爭
　　執，可信屬實。
五、上訴人再主張，被上訴人上述以「投資理財建議書」誘使伊投資之詐欺行為致伊
    受損害，且被上訴人違反消費者保護法第二十二條規定，可推定為有過失，依民
    法第一百八十四條規定，對伊應負損害賠償責任云云。惟為被上訴人所否認，經
    查：
　　（一）被上訴人係以投資理財建議書建議上訴人與ＧＩＩＣ、ＷＡＭＣ簽約。投
　　　　　資該兩公司推出之避險型投資管理組合，上訴人於投資二百五十八萬一千
　　　　　二百元後，因ＧＩＩＣ人員捲款潛逃而發生損害，因此上訴人所受之損害
　　　　　係因ＧＩＩＣ人員捲款潛逃所致；且被上訴人公司係從事國內外投資之引
　　　　　介及提供諮詢服務之業務，此有經濟部公司執照及台中市政府營利事業登
　　　　　記證在卷可稽（附原審卷第五四、五五頁），是被上訴人引介避險型投資
　　　　　管理組合供上訴人投資，難認即係欲詐騙上訴人之投資金額，此再由上訴
　　　　　人之前所為之第一期投資，除本金回收外，另獲得十萬元之投資報酬，可
          獲得證明。上訴人之受損害既係ＧＩＩＣ人員捲款潛逃所致，則對上訴人
          構成侵權之行為應係ＧＩＩＣ人員之捲款潛逃。且被上訴人辯稱：八十八
　        年三月十一日伊發現ＧＩＩＣ有異常之情況後，隨即於翌日派員前往新加
          坡查訪，並於同日下午確定ＧＩＩＣ已惡性倒閉，乃立即由伊公司李吉朋
          經理向新加坡商業犯罪調查科報案，伊更與共同受害人組成ＦＭＰ權利追
          償委員會，敦聘台灣及新加坡律師代為處理與新加坡商業犯罪調查科聯絡
          事宜等情，業據提出新加坡商業犯罪調查科報案單、商業犯罪調查科來函
          為證（原文附原審卷第五二、五三頁，譯文附本院八十八年度上字第七三
          八號卷第五一頁），並為上訴人所不爭執，更難認被上訴人有與ＧＩＩＣ
          人員共同侵吞上訴人投資之二百五十八萬一千二百元之犯意或有侵權行為
          之「故意」意思。
　　（二）再者，侵權行為之加害人須有侵權行為能力，民法第一百八十四條第一項
          規定侵權行為之二種類型，均適用於自然人之侵權行為，如為法人尚無適
          用上述規定之餘地（最高法院八十年度台上字第三四四號判決參照）。蓋
          法人僅就其受雇人之侵權行為依民法第二十八條及第一百八十八條規定連
          帶負侵權行為責任。本件被上訴人係法人，非自然人，上訴人依民法第一
          百八十四條規定，主張被上訴人公司為侵權行為（見本院九十一年十月二
          日言詞辯論筆錄），請求被上訴人負侵權行為之損害賠償責任，顯於法不
　        合。況被上訴人辯稱：伊法定代理人王世樸被訴詐款之刑事案件，亦經台
　        灣台中地方法院檢察署以八十九年度偵字第一一七五三號不起訴處分等語
        　，亦為上訴人所不爭執，益證上訴人依侵權行為法則請求之不足取。
　　（三）另根據系爭投資理財建議書，可知本件避險型投資管理組合之設計，係由
          投資人將投資金額匯至新加坡ＧＩＩＣ指定之銀行帳戶內，再由ＧＩＩＣ
          將該資金交由ＷＡＭＣ在外匯市場操作，惟ＷＡＭＣ操作之前必須先提出
          操作金額百分之三十之擔保品於ＧＩＩＣ，當ＷＡＭＣ操作若虧損達百分
          之三十時，須立耶停止操作，ＷＡＭＣ提供之百分之三十擔保品及剩餘百
          分之七十本金，將匯回客戶所指定之銀行帳戶，客戶仍取回百分之百投資
          本金，至於操作虧損完全由ＧＩＩＣ承擔。因此投資理財建議書所指「英
          國ＧＩＩＣ集團以及ＷＡＭＣ管理機構對此投資組合深具信心，願在本管
          理組合中承擔市場風險，而讓投資人在本金不虧損之狀況下，積極地追求
          高報酬。也正因為客戶之資金在本投資組合下，完全沒有風險」，衡諸系
　        爭投資管理之設計說明，顯指投資人之資金由ＷＡＭＣ在外匯市場操作，
　        交易所生之虧損風險完全由ＧＩＩＣ承擔，投資人之本金不會因ＷＡＭＣ
　        操作失利而虧損。此「客戶之資金完全沒有風險」，應指無交易所生之虧
　        損風險而言，至為灼然；至若公司人員或銀行職員等，乘執行職務之便監
　        守自盜捲款潛逃，乃屬人諜不贓所生之「道德危險」，此種道德危險與所
　        謂因投資標的會隨市場需求變化而生之價格漲跌，導致「交易上虧損風險
          」，兩者相較，其概念與性質迥然不同。猶如販售各式基金之銀行或證券
　        公司出售之各式基金縱有較小交易風險之設計，但仍無從保證基金經理人
　        或基金保管銀行之職員不會有職務上之犯罪行為，亦為投資人所可自行判
          斷得知。故被上訴人辯稱：其依系爭投資理財建議書，僅承諾投資避險型
          投資管理組合並無交易之虧損風險，並無上訴人所指「承諾內容不實之萬
          全保證」；至於其他因人謀不贓所生捲款潛逃之道德危險，不在被上訴人
          應負責之範圍內等語，當可採信。
　　（四）次按損害賠償之債，以有損害之發生及有責原因之事實，並二者之間，有
          相當因果關係為成立要件（參照最高法院四十八年台上字第四八一號判例
　        ），而所謂相當因果關係，係指依經驗法則，綜合行為當時所存在之一切
          事實，為客觀之事後審查，認為在一般情形上，有此環境，有此行為之同
          一條件，均發生同一之結果者，則該條件即為發生結果之相當條件，行為
          與結果即有相當之因果關係。反之，若在一般情形上，有此同一條件存在
        　，而依客觀之審查，認為不必皆發生此結果者，則該條件與結果並不相當
        　，不過為偶然之事實而已，其行為與結果間即無相當因果關係（參照最高
　        法院八十七年台上字第一五四號判決）。本件上訴人並未於經被上訴人引
　        介與ＧＩＩＣ、ＷＡＭＣ簽訂合夥合約，匯款至新加坡ＧＩＩＣ指定之銀
　        行帳戶時受損害，係嗣後ＧＩＩＣ人員捲款潛逃，上訴人始受損害，即因
　        前節所述人謀不贓之道德風險所致，與因市場行情所致之交易風險無關。
　        而在一般情形上，依客觀之審查，被上訴人之引介上訴人與ＧＩＩＣ、Ｗ
          ＡＭＣ簽訂合夥合約，投資避險型投資管理組合，不會皆發生ＧＩＩＣ人
　        員捲款潛逃之道德風險，則被上訴人介紹上訴人投資避險型投資管理組合
  　      ，與ＧＩＩＣ人員之捲款潛逃並無必然之因果關係，ＧＩＩＣ人員之捲款
          潛逃僅係偶然之事實，與被上訴人之介紹上訴人投資之行為並無相當因果
          關係，上訴人請求被上訴人賠償其因ＧＩＩＣ人員捲款潛逃所受之損害，
          洵屬無據。
　　（五）至上訴人另主張因被上訴人所製作之「投資理財建議書」違反消費者保護
          法第二十二條規定，可推定為有過失云云。按企業經營者應確保廣告內容
          之真實，對消費者所負義務不得低於廣告內容。固為消費者保護法第二十
          二條所明定。而該條及同法第二十三條所謂之「廣告」係指利用電視、廣
　　　　　播、影片、幻燈片、報紙、雜誌、傳單、海報、招牌、牌坊、電話、傳真
　　　　　、電子視訊、電子語音、電腦或其他方法，可使不特定多數人知悉其宣傳
　　　　　內容之傳播。該法施行細則第二十三條定有明文。而被上訴人係藉由投資
　　　　　理財建議書之散發而吸引大眾投資避險型投資管理組合，此由被上訴人於
　　　　　本院自承「投資理財建議書之流通並不侷限於上訴人而已，我們會找一些
　　　　　人來，再予介紹」等語（見本院更審前卷第三八頁背面）可證，該建議書
　　　　　即屬以其他方法可使不特定多數人知悉其宣傳內容之傳播，係被上訴人用
　　　　　以媒介成立投資契約之廣告，被上訴人否認該建議書係廣告，尚無可採。
　　（六）惟前述投資理財建議書所載：「投資人的本金完全存放在保管銀行帳戶中
　        ，在無交易發生時，任何人均無法挪用該筆資金」等語，所謂任何人均無
          法挪用該筆資金，係針對ＷＡＭＣ公司所屬之外匯經理人而言；蓋本件投
          資人將資金匯入ＧＩＩＣ指定之銀行帳戶內。因此該資金自匯入後即歸Ｇ
          ＩＩＣ公司所有，ＧＩＩＣ公司當有權提領。且資金係由ＷＡＭＣ在外匯
          市場進行操作，亦須由ＧＩＩＣ提領上開資金供ＷＡＭＣ操作。是投資理
          財建議書所載：「投資人的本金完全存放在保管銀行帳戶中，在無交易發
          生時，任何人均無法挪用該筆資金」，即非指ＧＩＩＣ公司之人員亦無法
          挪用存放在保管銀行ＧＩＩＣ帳戶內投資人所匯入之投資本金。況查，投
          資理財建議書於任何人均無法挪用該筆資金之後，緊接以括號註明：「操
          作之經理人只能操作而不能挪用資金」，因資金係由ＷＡＭＣ所屬外匯經
          理人操作，則所稱操作經理人顯係指ＷＡＭＣ所屬外匯經理人。因此所謂
          任何人均無法挪用該筆資金，衡諸上開緊接之括號註明，其真意顯係針對
          負責操作之ＷＡＭＣ所屬外匯經理人而言。從而，系爭投資理財建議書，
          所謂任何人均無法挪用該筆資金，係指ＷＡＭＣ之外匯操作經理人不能挪
          用客戶之投資本金，並不包括投資本金匯入ＧＩＩＣ之銀行帳戶內遭ＧＩ
          ＩＣ人員侵吞捲款潛逃之情形，至為灼然。因之被上訴人所製作之系爭投
          資理財建議書並無不實之處。是被上訴人辯稱，伊所出具之投資理財建議
          書無不實之處，即堪採信。上訴人以被上訴人違反消費者保護法第二十二
          條規定而認其有侵權行為之過失責任一節，當非足取。
六、另上訴人再主張被上訴人主動招攬、引介伊投資，伊並委由被上訴人為本件投資
    顧問，由被上訴人為伊綜理一切投資事宜，兩造間有委任契約存在，被上訴人對
    伊投資之款項，負有善良管理人之注意義務，故依債務不履行之法律關係訴請被
    上訴人給付云云。然為被上訴人所否認，經查：
　　（一）委任乃委任人委由受任人處理事務，委任事務之範圍須明確，且得由受任
          人處分管理。本件被上訴人製作之投資理財建議書，僅表明被上訴人引介
          投資、法律協詢及專業提供，並於交易流程中明確交代：「投資人藉由被
          上訴人之引介與諮詢，直接與ＧＩＩＣ、ＷＡＭＣ簽訂合夥契約」，其餘
          說明均係關係投資者與ＧＩＩＣ、ＷＡＭＣ之間之交易流程內容，並未載
          有被上訴人應為上訴人處理何等投資理財事務或相關之權利義務關係。況
          且，本件不但係由上訴人自行與ＧＩＩＣ、ＷＡＭＣ簽訂契約，亦係由上
          訴人（投資者）自行匯款至ＧＩＩＣ公司指定之銀行帳戶投資，獲利之部
          分亦由ＧＩＩＣ公司直接匯回上訴人（投資者）之銀行帳戶，被上訴人完
          全未經手任何投資交易之過程。因之，上訴人欲以系爭投資理財建議書之
          內容認為兩造間有委任契約存在，委不足採。
　　（二）雖上訴人指稱被上訴人係受伊之委託為本件理財投資之全部過程之綜理，
          為上訴人引介、提供受投資公司之狀況、提供契約之諮詢，監督受投資公
          司云云。然依前述投資理財建議書所載，並無被上訴人應為上訴人處理何
          等投資理財或相關事務之權利義務，即無為其監督ＧＩＩＣ、ＷＡＭＣ公
          司之義務，已如前述；至被上訴人提供諮詢、引介等行為，並非事務之管
          理、處分行為，亦與委任事項不符。上訴人復無其他舉證或主張足認兩造
          間尚有何委任契約之情事，則兩造間就本件投資理財事件，係上訴人藉由
          被上訴人引介系爭投資管理組合，由上訴人自行與ＧＩＩＣ、ＷＡＭＣ公
          司簽訂合夥合約以進行投資，難認兩造間有何委任契約。再者，委任乃委
 　       任人委由受任人處理，委任事務之範圍須明確，且得由受任人處分管理。
          本件系爭投資理財建議書上訴人上訴人迄今無法舉證與被上訴人之間有任
          何之委任契約存在，故其主張被上訴人違背委任契約應負債務不履行之損
          害賠償責任云云，實屬無據。
七、末按企業經營者應確保廣告內容之糞實，對消費者所負義務不得低於廣告內容，
    刊登或報導廣告之媒體經營者明知或可得而知廣告內容與事實不符者，就消費者
    因信賴該廣告所受之損害與企業經營者負連帶責任，消費者保護法第二十二條、
    第二十三條分別定有明文。查被上訴人否認其為媒體經營者，業據提出經濟部公
    司執照、營利事業登記證各一件為證，可信為真實，自無同法第二十三條所定應
    與企業經營者負連帶責任之可言。而同法第二十二條規定企業經營者對消費者所
    負之義務不得低於廣告內容，係就企業經營者所負應確保廣告內容真實及所負義
    務程度之規定。惟被上訴人所提供之投資理財議書所載內容並無不實之處，已如
    前節五、（三）、（六）所述；即被上訴人依建議書內容對上訴人所負之義務，
    僅及於上訴人之資金在交易過程並無虧損，並不包括ＧＩＩＣ人員之捲款潛逃在
    內，因此上訴人因ＧＩＩＣ人員之捲款潛逃而受損害，並不在被上訴人依消費者
    保護法第二十二條規定所應負責之範圍，上訴人依消費者保護法第二十二條及第
    二十三條請求被上訴人賠償損害，亦屬無據。
八、綜上所述，本件上訴人請求被上訴人賠償其因投資後為ＧＩＩＣ人員捲款潛逃之
　　二百五十萬一千二百元及利息，為無理由，不應准許。原審為上訴人敗訴之判決
　　，核無不合，上訴意旨指摘原判決不當，求予廢棄改判，為無理由，應予駁回。
　　又上訴人之訴既經駁回，其假執行之聲請即失所依附，應併予駁回。兩造其餘攻
　　擊防禦方法法與判決之結果不生影響，自無庸一一論究，併此敘明。
九、據上論結，本件上訴為無理由，依民事訴訟法第四百四十九條第一項、第七十八
    條，判決如主文。
中　　　華　　　民　　　國　　九十一　　年　　　十　　　月　　 十六　　 日
~B1民事第六庭審判長法　官　吳惠郁
~B2　　　　　　　　法　官　饒鴻鵬
~B3　　　　　　　　法　官　陳繼先
右為正本係照原本作成。
如對本判決上訴，須於收受判決送達後二十日內向本院提出上訴書狀，其未表明上訴
理由者，應於提出上訴後二十日內向本院提出上訴理由書（須按他造人數附具繕本）
，並繳納送達用雙掛號郵票拾份（每份拾肆元）。
上訴時應提出委任律師或具有律師資格之人之委任狀；委任有律師資格者，另應附具
律師及格證書及釋明委任人與受任人有民事訴訟法第四百六十六條之一第一項但書或
第二項（詳附註）所定關係之釋明文書影本。
~B 　 　　　　　　書記官　柯孟伶
中　　　華　　　民　　　國　　九十一　　年　　　十　　　月　　 十七　　 日
附註：
民事訴訟法第四百六十六條之一（第一項、第二項）
對於第二審判決上訴，上訴人應委任律師為訴訟代理人。但上訴人或其法定代理人具
有律師資格者，不在此限。
上訴人之配偶、三親等內之血親、二親等內之姻親，或上訴人為法人、中央或地方機
關時，其所屬專任人員具有律師資格並經法院認為適當者，亦得為第三審訴訟代理人
。
                                                                        Ｈ
